臺灣高等法院臺中分院刑事判決　　　　　　　　民國九十三年度上易字第八一二號
　　上　訴　人　臺灣彰化地方法院檢察署檢察官
　　被　　　告　丙○○原名陳.
右上訴人因被告竊盜案件，不服臺灣彰化地方法院中華民國九十三年五月二十一日第
一審判決（民國九十三年度易字第二五二號，起訴案號：臺灣彰化地方法院檢察署民
國九十二年度偵字第七六○三號），提起上訴，本院判決如左：
    主      文
上訴駁回。
    理      由
一、臺灣彰化地方法院檢察署檢察官公訴意旨略以：被告丙○○（以下稱被告）於民
    國（下同）九十二年九月三十日晚上二十二時許，由其所僱請之司機姚言緯駕駛
    其所有之車牌號碼ＱＥ─七七六五號自用小客車，共同至彰化縣伸港鄉○○路○
    段（中彰大橋封閉路段）附近之「鴻蓉檳榔攤」內唱歌、喝酒時，見告訴人乙○
    ○（當日係王黃忠駕駛）平常所駕駛之車牌號碼ＪＦ─九八七號營業大貨車（登
    記為東昇交通有限公司所有），正載運著多綑白布（胚布）停在該處，因告訴人
    積欠運費新臺幣（下同）七、八萬元，與被告有債務糾紛，被告竟基於意圖為自
    己不法所有之犯意，被告趁無人之際，竊取其中一綑白布，暫時藏放至對面一個
    已廢棄的貨櫃縫隙中後，即進入「鴻蓉檳榔攤」內喝酒、唱歌。嗣於同日晚上二
    十三時五十分許，被告藉故先行離開上開檳榔攤，而欲將先前所竊取之白布一綑
    移放至其所有之上開車輛內時，被告訴人所僱請之員工王黃忠當場看到，王黃忠
    並通知告訴人到場及報警處理，經清點後發現短少一綑白布，並在被告所有之上
    開車輛上發現一個綑綁器（俗稱布猴），始悉上情。因認被告涉犯刑法第三百二
    十條第一項之普通竊盜罪嫌等情。
二、按犯罪事實應依證據認定之，無證據不得認定犯罪事實，刑事訴訟法第一百五十
    四條第二項定有明文。而刑事訴訟法上所謂認定犯罪事實之證據，係指足以認定
    被告確有犯罪行為之積極證據而言，該項證據自須適合於被告犯罪事實之認定，
    始得採為斷罪資料；如未能發現相當證據或證據不足以證明，自不能以推測或擬
    制之方法，以為裁判基礎。最高法院二十九年上字第三一０五號、四十年台上字
    第八六號，分別著有判例。又認定犯罪事實所憑之證據，無論係直接證據或間接
    證據，其為訴訟上之證明，須於通常一般之人均不致有所懷疑，而得確信其為真
    實之程度者，始得據為有罪之認定，倘其證明尚未達到此一程度，而有合理之懷
    疑存在，復無其他調查途徑可尋，法院即應為無罪之判決，最高法院七十六年台
    上字第四九八六號判例足資參照。次按刑法第三百二十條第一項之竊盜罪，須意
    圖為自己或第三人不法之所有，而取他人所有物，為其成立要件，若行為人欠缺
    意圖為自己或第三人不法所有之意思要件，縱其結果不免有民事上之侵權責任，
    要難認為構成刑法上之竊盜罪。
三、公訴意旨認被告涉有被訴前揭竊盜罪嫌，係以告訴人之指訴、證人潘坤煌、王黃
    忠、姚言緯之證詞、告訴人所有之綑綁器在被告所有之車輛前乘客座起出等情及
    贓物領據一紙，為其論罪之依據。訊據被告始終矢口否認有竊盜犯行，辯稱：被
    告因喝完酒後即通知姚言緯要一同回去，並由姚言緯先去開車，後來姚言緯見到
    地上有一綑白布，並告訴我路上有一綑白布，我才走向前去觀看並用腳去踢，嗣
    後王黃忠出來後，見到地上有一綑布就說我偷白布，才發生爭執，我亦不知道車
    上為何有綑綁器，姚言緯從頭到尾都與我在一起，可證明我根本並未偷乙○○所
    有之白布及綑綁器，是告訴人積欠我運費七、八萬元，而栽贓的等語。
四、經查：
（一）證人潘坤煌、王黃忠固於警詢、檢察官偵訊中具結證述：被告在剛到事發現場
      時，確實手拿著一綑白布站在告訴人載運白布之營業大貨車旁，並將該白布放
      置對面廢棄之貨櫃縫隙中藏置，又被告喝完酒後，離開上開檳榔攤後，即至先
      前藏置所偷竊白布之貨櫃縫隙中，欲將該白布一綑放置其所有之上開車輛內等
      情明確（見偵卷第三八、三九頁）。其次，事發當晚姚言緯雖有與被告一同去
      事發地點「鴻蓉檳榔攤」內唱歌、喝酒，但後來被告係自行離去，姚言緯因為
      已有點醉意，故在沙發上休息而未出去，是後來聽到外面有吵架聲，才知悉被
      告有偷竊乙○○所有之白布等情，亦經證人姚言緯於檢察官偵查中具結證述明
      確（見偵卷第三九、五一頁），惟上開證人所述，僅證明被告客觀上確有取走
      告訴人所有之白布一綑及綑綁器一個。
（二）又證人即告訴人乙○○於檢察官偵查中指訴：「我到現場時只見到丙○○一人
      ，並見到丙○○手中拿著布。因為被告不將布還給王黃忠，我到時他也不還我
      。因為『他認為我與他有債務糾紛』，所以不還我。」（見偵卷第五一頁）；
      於原審法院證述：「（問：被告當時為何會認為扣款不合理？）被告有幫我載
      運貨品，但是用我的名義去加油，但是被告也有載運別人的貨品，所以我才給
      他扣款，我跟被告扣款之後，他有覺得不合理，但是我不知道被告為什麼會覺
      得不合理。」、「（問：案發當時被告是否仍然覺得扣款不合理？）案發之後
      被告自己到桃園去對帳，才發現扣款是對的，所以案發時候，被告仍覺得扣款
      不合理。」等語（見原審法院九十三年四月三十日審判筆錄）。而被告亦於警
      詢中供承稱：「我原本與乙○○有生意上的來往（幫他載貨），我跟乙○○已
      認識一年多，與乙○○有金錢往來，乙○○欠我運費七、八萬元，我當時有向
      乙○○催討」等語，足見被告與告訴人確有債務糾紛，且在九十二年九月三十
      日晚上二十二時許即案發當時，被告仍認告訴人有積欠被告運費。
（三）參以證人即告訴人乙○○於警詢及原審法院證述：「（問：當天被告所拿走的
      東西價值多少？）一碼布大約（新台幣【下同】）十五、六元，一匹布大約一
      千多元，整個綑綁器（包括布帶）大約二百五十元或是三百五十元，總共價錢
      不會超過二千元。」、「（問：布匹若是沒有收回，有何損失？）要賠償貨主
      報關的費用。我是專門跑貨櫃場的，被告當時也是幫我跑這條路線。」、「（
      問：被告是否清楚，只要少掉一匹布，就受有上開損害？）是的。」、「（問
      ：若當天丟掉那一個布匹，是否可以調到布匹？）調不到。」各等語（見原審
      法院九十三年四月三十日審判筆錄），可知被告取走之物，價值輕微（不到二
      千元），且依卷附照片及旺旺紡織股份有限公司胚布出貨明細單可知（見警卷
      ），當日證人王黃忠所駕駛之車牌號碼ＪＦ─九八七號營業大貨車上之胚布數
      量不少，然而被告卻僅取走其中一綑白布及一個綑綁器，被告所為，不無捉弄
      告訴人，欲使之當日貨物因短缺綑綁器一個，導致貨物綑綁不牢，在載運途中
      ，掉落貨物，或因貨物短少一件，無法對貨主交代，因而蒙受營業上之損失。
五、綜上所述，被告無論係為抵債或因告訴人積欠運費未清償而捉弄告訴人，被告取
    走上開物品，衡情均欠缺意圖為自己或第三人不法所有之意思要件，縱其結果不
    免有民事上之侵權責任，要難認為構成刑法第三百二十條第一項之竊盜罪嫌。此
    外，又查無其他積極證據足資證明被告有何竊盜犯行，自不能以推測或擬制方法
    ，以為被告被訴竊盜行為之裁判基礎，原審法院認被告被訴之竊盜犯行即屬不能
    證明，依法自應諭知無罪判決，經核尚無不當。
六、檢察官不服原審判決被告無罪上訴理由述如下：本件被告客觀上未經持有人即
    告訴人乙○○之同意，而竊取其所持有之白布一綑、綑綁器一個之犯罪事實，經
    告訴人指訴甚詳，核與證人潘坤煌、王黃忠、姚言緯具結證述之情節大致相符。
    原審之所以認為本件被告應諭知無罪判決，係以被告主觀上係為抵債或捉弄告訴
    人之意，而取走上開告訴人所持有之物品，主觀上欠缺意圖為自己或第三人不法
    所有之意思為論據。雖告訴人確因為過去載貨扣款問題，與被告有債務糾紛，被
    告因認告訴人尚欠伊七、八萬元，然而本件被告所竊取之匹布僅有一個，且價值
    不約一千多元，若欲以變現亦不容易，再以，告訴人貨車上之匹布數量為數不少
    ，倘若被告係基於抵債之意，而竊取告訴人所持有之上開貨品，則其大可竊取更
    多之數量，但被告卻僅竊取一個，是被告竊取上開一綑白布及綑綁器，顯非基於
    抵債之意甚明。甚次，告訴人於偵查、原審審理時，均供稱若少一綑布匹，將無
    法將整批貨報關出貨，告訴人將因此賠償貨主損失，而被告亦知悉其中的利害關
    係等語；而原審判決亦指出，被告取走綑綁器之用意，在於使貨物綑綁不牢，在
    載運途中，掉落貨物，進而使告訴人蒙受營業上之損失；而在很多的交通意外事
    件，都是因為車主未將貨綁牢，以致車子在高速行駛下掉落，造成許多人世間無
    法挽回的遺憾，從而，被告明知告訴人如缺少一塊布、一個綑綁器，將使告訴人
    無法整批出貨，進而需賠償貨主巨大損失及信譽，甚至影響其生計，則其動機並
    非僅係單純捉弄而已，而係基於報復之心理所使然，而被告在竊取告訴人所有之
    上開物品後，要不可能返還告訴人，縱其為販賣或丟棄等處分行為，亦均係基於
    所有人之地位為之。綜上所述，被告客觀上既有為竊取之行為，主觀上又意圖為
    自己或第三人不法所有，其行為顯已構成刑法上竊盜罪之犯行，如遽論被告如此
    之行為，僅係基於抵債或捉弄告訴人之意，顯與人民之法感情相斥。原審判決認
    被告欠缺主觀上之犯意，其判決似有誤會。
七、本院查被告被訴前揭竊盜罪嫌，其主觀上意圖為自己或第三人不法所有之犯罪事
    實，依刑事訴訟法第一百五十四條第二項之規定，應依證據認定之，無證據不得
    認定犯罪事實。檢察官並應依刑事訴訟法第一百六十一條第一項規定就被告犯罪
    事實，應負舉證責任，並指出證明之方法。因此檢察官對於被告主觀犯意犯罪事
    實，應負提出證據及說服之實質舉證責任；倘其所提出之證據，不足為被告被訴
    竊盜主觀犯意有罪之積極證明或其所闡明之證明方法，無從說服法官以形成被告
    有罪之心證，基於無罪推定之原則，自應為被告無罪判決之諭知（參照最高法院
    九十二年台上字第一二八號判決要旨）。檢察官上訴意旨中以倘若被告係基於抵
    債之意，大可竊取更多之數量，但卻僅竊取一綑白布及綑綁器，顯非基於抵償之
    意。被告其動機亦非僅係單純捉弄而已，而係基報復之心理。再原審判決論被告
    如此之行為僅係基於抵債或捉弄告訴人之意，顯與人民之法感情相斥等語，並未
    依據卷內有具體證據足資證明被告被訴竊盜主觀犯意，係以自己之說詞，對於原
    審判決有所指摘，至泛稱所謂顯與人民之法感情相斥，亦不能使法院確信被告被
    訴前揭竊盜犯罪主觀犯意事實之存在。經核檢察官上訴指摘原審判決違誤，非有
    理由，應予駁回。
八、據上論結：應依刑事訴訟法第三百六十八條，判決如主文。
本案經檢察官甲○○到庭執行職務。
中     華    民     國     九十三     年      九      月     十四      日
                                   臺灣高等法院臺中分院刑事第一庭
                                   　　　審判長法  官　陳　紀　綱
                                   　　　　　　法　官  黃  日  隆
                                   　　　　　　法　官  方  艤  駐
右正本證明與原本無異。
不得上訴。
                                               書記官　江　玉　萍
中     華     民     國     九十三     年      九      月     十六      日
                                                              　　　　　Ｆ
